臺灣高等法院高雄分院民事判決　　　　　 110年度上字第18號
上　訴　人　許永承　
訴訟代理人　練家雄律師
複 代理 人　張芸慈律師
被 上訴 人　祭祀公業李蔭


法定代理人　李金良　
追 加原 告　李金良　
上二人共同
訴訟代理人　朱宏杰律師
上列當事人間因拆屋還地事件，對於中華民國109 年11月30日臺
灣橋頭地方法院108 年度訴字第810 號第一審判決提起上訴，並
為訴之追加，本院於110 年10月27日言詞辯論終結，判決如下：
    主      文
原判決除確定部分外廢棄。
上開廢棄部分，被上訴人在第一審之訴及假執行之聲請均駁回。
追加原告李金良追加之訴駁回。
第一、二審訴訟費用由被上訴人負擔。
    事實及理由
一、被上訴人起訴主張：坐落高雄市○○區○○段000 ○000 地
    號（下分別稱系爭OOO 、OOO 地號，合稱系爭土地）登記為
    伊所有，屬伊派下員全體公同共有，上訴人並無使用系爭土
    地之合法權源，竟受讓取得門牌號碼高雄市○○區○○路00
    巷0 號建物（下稱系爭建物）之事實上處分權，而無權占用
    如原審判決附圖（下稱附圖）所示A 、B 部分，並受有相當
    於租金之不當得利。為此，爰依民法第767 條第1 項及第17
    9 條規定，請求上訴人拆除系爭建物，將占用土地騰空返還
    予伊，並請求上訴人返還自起訴狀繕本送達日起回溯5 年及
    自起訴狀繕本送達翌日起至返還土地時止，以申報地價年息
    10％計算之相當於租金之利益。並聲明：㈠上訴人應將坐落
    系爭916 地號土地上，如附圖所示編號A 之地上物（面積67
    平方公尺）及坐落系爭807 地號土地上，如附圖所示編號B
    之地上物（面積6 平方公尺），予以拆除，並將上開土地騰
    空返還予被上訴人。㈡上訴人應給付被上訴人新台幣（下同
    ）18萬9,800 元，及自起訴狀繕本送達之翌日起至清償日止
    ，按年息5 ％計算之利息，並自起訴狀繕本送達翌日起至拆
    除第一項所示地上物，將土地騰空返還被上訴人之日止，按
    月給付被上訴人3,163 元。㈢願供擔保，請准宣告假執行。
二、上訴人則以：被上訴人未得全體公同共有人同意提起本件訴
    訟，當事人不適格，且屬非法人團體，不具權利能力，不得
    向伊請求返還系爭土地及給付相當於租金之不當得利。又系
    爭OOO 地號（重測前為○○○段OOOOO 地號）、系爭OOO 地
    號（重測前為○○○段OOO 地號）土地雖為被上訴人所有，
    然被上訴人派下員即訴外人李江海就其所有門牌號碼高雄縣
    ○○鄉○○村00鄰○○巷0 號建物，前於民國56年4 月8 日
    與伊先父許金生成立買賣契約，並移轉該建物之事實上處分
    權予許金生，上開房屋因縣市合併整編門牌號碼為系爭建物
    ，並於許金生死亡後由伊繼承取得系爭建物之事實上處分權
    。又系爭土地係祭祀公業之祀產，應屬全體派下員公同共有
    ，而被上訴人派下員就系爭土地已有分管約定，同意李江海
    就分管部分土地興建房屋以使用、收益，李江海再將系爭建
    物出售予許金生，嗣由伊繼承，伊並有繳納地價稅作為相當
    於租金之對價，依民法第425 條之1 規定，系爭建物與系爭
    土地間應推定有租賃關係之適用，伊使用系爭土地自屬有權
    占有。縱認伊為無權占用，然許金生及伊占用系爭土地多年
    來均有繳納地價稅，且居住於系爭建物，與被上訴人之其他
    派下員為鄰，迄今已約42年，足使伊信賴被上訴人不欲行使
    其權利，被上訴人現提起本訴，顯係權利濫用及違反誠實信
    用原則等語，資為抗辯。
三、原審判決㈠上訴人應將坐落系爭OOO 地號土地上，如附圖所
    示編號A 之地上物（面積67平方公尺）及坐落系爭807 地號
    土地上，如附圖所示編號B 之地上物（面積6 平方公尺）拆
    除，並將上開土地騰空返還予被上訴人。㈡上訴人應給付被
    上訴人9 萬4,900 元，及自108 年8 月26日起至清償日止，
    按年息5 ％計算之利息，暨自108 年8 月26日起至返還上開
    土地之日止，按月給付被上訴人1,582 元，並為准許假執行
    及附條件免假執行之宣告，暨駁回被上訴人其餘之訴。上訴
    人不服，上訴聲明：㈠原判決不利於上訴人部分廢棄。㈡前
    項廢棄部分，被上訴人在第一審之訴及假執行之聲請均駁回
    。被上訴人則請求駁回上訴。原審為被上訴人部分勝訴，部
    分敗訴之判決，被上訴人就其敗訴部分未為上訴已確定。被
    上訴人於本院追加原告李金良，聲明：㈠上訴人應將坐落系
    爭OOO 地號土地上，如附圖所示編號A 之地上物（面積67平
    方公尺）及坐落系爭OOO 地號土地上，如附圖所示編號B 之
    地上物（面積6 平方公尺）拆除，並將上開土地騰空返還予
    追加原告及其他公同共有人。㈡上訴人應給付追加原告及其
    他公同共有人9 萬4,900 元，及自108 年8 月26日起至清償
    日止，按年息5 ％計算之利息，暨自108 年8 月26日起至返
    還上開土地之日止，按月給付追加原告及其他公同共有人1,
    582 元。上訴人則請求駁回追加之訴。
四、兩造不爭執之事項：
  ㈠系爭土地登記為被上訴人所有，屬其派下員全體公同共有。
  ㈡系爭建物之房屋稅籍起課年月為67年7 月及75年7 月，其構
    造分別為「加強磚造」、「鋼筋混凝土造」。
  ㈢系爭建物占用系爭土地之位置及面積如附圖所示。
  ㈣上訴人就系爭建物有事實上處分權。
  ㈤被上訴人未為祭祀公業法人登記。
五、本件爭點：
  ㈠系爭建物占用系爭土地是否有適法之使用權源？被上訴人、
    追加原告依民法第821 條、第828 條第2 項規定、第767 條
    第1 項規定，請求上訴人拆屋還地，有無理由？被上訴人提
    起本件訴訟，是否係權利濫用或違反誠信原則？
  ㈡如認被上訴人得請求上訴人給付相當於租金之不當得利，其
    得請求金額為若干？
六、本院之判斷：
  ㈠按非法人之團體，設有代表人或管理人者，有當事人能力，
    民事訴訟法第40條第3 項定有明文。又祭祀公業未依祭祀公
    業條例第21條、第22條規定向主管機關登記為祭祀公業法人
    者，仍不失為非法人團體，自有當事人能力，應列其公業名
    義為當事人，並列管理人為其法定代理人（最高法院108 年
    台上字第179 號裁定要旨參照）。本件被上訴人祭祀公業李
    蔭未向主管機關為祭祀公業法人登記，自高雄市政府民政局
    108 年8 月14日高市民政宗字第10831753100 號函在卷可稽
    （原審審訴卷第79頁），固屬非法人團體。惟上訴人抗辯：
    被上訴人之管理人李金良是否已依組織規約第6 條規定，由
    全體派下員過半數之同意選任，顯有疑義等語。
  ㈡查，依被上訴人管理暨組織規約第6 條規定：「本公業置管
    理人一人，由派下員過半數之同意選任之」等語（原審卷第
    72頁）。本件被上訴人並未提出有關該次選任管理人之派下
    員名冊、簽到表及會議記錄等，則李金良是否係經被上訴人
    全體派下員過半數之同意而選任為被上訴人之管理人，尚非
    無疑。至被上訴人所提出高雄市大社區公所准予備查之函文
    （原審卷第85頁、本院卷第149 頁），僅係被上訴人片面將
    其選任李金良為管理人乙事陳報該公所知悉，該公所對該選
    任程序是否合於上開規定要件，並無實質審查之權限，此觀
    上開函文內載：「本所就本件管理人選任所為『備查』之行
    政行為，並不具確認或構成該請求備查事項之效力要件」等
    語即明，自難謂李金良為被上訴人之合法管理人。據此，李
    金良既無從認定為被上訴人之合法管理人，自不得合法代理
    被上訴人委任訴訟代理人，並提起本件訴訟。本院於110 年
    8 月13日準備程序中當庭諭知被上訴人提出李金良經合法選
    任為被上訴人管理人之相關資料（本院卷第130 頁），被上
    訴人於110 年8 月25日僅提出上開同一函文而已（原審卷第
    85頁、本院卷第149 頁），而迄今尚未補正足資證明李金良
    業經派下員全體過半數之同意而選任為被上訴人之管理人之
    其他事證，是被上訴人起訴不合法之瑕疵尚未治癒。
  ㈢承前所述，被上訴人之起訴不合法，其所提本件訴訟自應駁
    回，本件訴訟既應駁回，而無合法訴訟繫屬，則被上訴人於
    本院另行追加原告李金良，依民法第828 條第2 項、第821
    條、第767 條第1 項、第179 條之規定，請求上訴人拆除如
    附圖所示A 、B 部分，將土地騰空返還，並給付相當於租金
    之不當得利予追加原告及其他公同共有人（本院卷第163 、
    195 頁），亦不合法，是被上訴人追加之訴，應併予駁回。
七、綜上所述，李金良非被上訴人之合法管理人，不得合法代理
    被上訴人委任訴訟代理人，並提起本件訴訟，經本院言詞裁
    定命被上訴人補正，迄今仍未能補正，是被上訴人起訴不合
    法，其依民法第767 條、第179 條之規定，請求上訴人將系
    爭土地上如附圖所示編號A 、B 部分之地上物拆除後，將土
    地騰空返還予被上訴人，及請求相當於租金之不當得利，為
    不合法，應予駁回，其假執行之聲請亦失所依據，應併予駁
    回。原審未察被上訴人未合法起訴，疏未定期命補正未果後
    裁定駁回此部分之起訴，而遽為實體判決，即有違誤。上訴
    意旨指摘原判決不當，求予廢棄改判，為有理由，應由本院
    予以廢棄，改判如主文第2 項所示。又被上訴人所提本件訴
    訟，既因起訴不合法，應予駁回，則被上訴人另行追加原告
    李金良，依民法第828 條第2 項、第821 條、第767 條第1
    項、第179 條之規定，請求返還土地及給付相當於租金之不
    當得利予追加原告及其他公同共有人，亦不合法，應駁回其
    追加之訴。
八、本件被上訴人就其敗訴而未上訴部分，僅係就不當得利部分
    為判決，因此部分屬民事訴訟法第77條之2 第2 項規定之附
    帶請求，本未計入訴訟標的價額，並未影響訴訟費用應由何
    造負擔，而本件上訴人上訴既有理由，第一審關於訴訟費用
    之裁判即應廢棄，由本院依職權諭知由被上訴人負擔，附此
    敘明。
九、據上論結，本件上訴為有理由，追加之訴為無理由，爰判決
    如主文。
中    華    民    國   110    年    11    月    17    日
                              民事第四庭
                                  審判長法官  甯  馨
                                  法      官  林雅莉
                                  法      官  何悅芳
以上正本證明與原本無異。
如對本判決上訴，須於判決送達後20日內向本院提出上訴狀，其
未表明上訴理由者，應於上訴後20日內向本院提出上訴理由書（
均須按他造當事人之人數附繕本）。上訴時應提出委任律師或具
有律師資格之人之委任狀，並依附註條文規定辦理。如委任律師
提起上訴者，應一併繳納上訴審裁判費。
中    華    民    國  110     年    11    月    17    日
                                  書  記  官  戴育婷
附註：
民事訴訟法第466條之1：
對於第二審判決上訴，上訴人應委任律師為訴訟代理人，但上訴
人或其法定代理人具有律師資格者，不在此限。
上訴人之配偶、三親等內之血親、二親等內之姻親，或上訴人為
法人、中央或地方機關時，其所屬專任人員具有律師資格並經法
院認適當者，亦得為第三審訴訟代理人。
第1項但書及第2項情形，應於提起上訴或委任時釋明之。